臺灣桃園地方法院刑事判決
111年度訴字第393號
公  訴  人  臺灣桃園地方檢察署檢察官
被      告  黃趙秀媚



            趙國棟  



            趙邱秀霞


            趙美純  




            趙月嬌  



上列被告因偽造文書案件，經檢察官提起公訴（109年度偵續字
第404號、110年度偵字第35823號），本院判決如下：
    主  文
黃趙秀媚、趙國棟、趙邱秀霞、趙美純、趙月嬌均無罪。
    理  由
一、公訴意旨略以：被告黃趙秀媚、趙國棟、趙美純、趙月嬌與
    趙欲成（已於民國110年2月18日歿）均為趙金益與趙謝玉英
    之子女，被告趙邱秀霞為被告趙國棟之妻。詎被告黃趙秀媚
    、趙國棟、趙美純、趙月嬌、趙邱秀霞均明知趙金益及趙謝
    玉英分別於103年3月17日、108年5月7日死亡而無權利能力
    ，不得為任何法律行為主體，亦明知趙金益、趙謝玉英死亡
    後，趙金益所遺留之臺灣土地銀行（下稱土地銀行）桃園分
    行帳號000000000000號帳戶、桃園市八德區農會(下稱八德
    區農會)帳號000000000號帳戶、中華郵政股份有限公司(下
    稱郵局)帳號00000000000000號帳戶、趙謝玉英所遺留之八
    德區農會帳號00000000000000號帳戶內存款，均為遺產而為
    全體繼承人公同共有，如欲處分，應得全體繼承人同意，竟
    分別為以下行為：㈠被告黃趙秀媚與趙謝玉英（已歿，爰不
    另行簽分偵辦）共同基於行使偽造私文書之犯意聯絡，於如
    附表編號1、2、3、4所示時間、地點，經趙謝玉英指示被告
    黃趙秀媚，冒用趙金益名義填具取款憑條之日期、帳號及國
    字金額，復交趙謝玉英持其先前保管之趙金益印章盜蓋於其
    上，而偽造表示係趙金益本人同意或授權提款之該私文書，
    並持以交付不知趙金益業已死亡之八德區農會、土地銀行承
    辦人員行使之，以此方式自趙金益所有之上開八德區農會、
    土地銀行帳戶，提領如附表編號1、2、3、4號所示之存款新
    臺幣（下同）2萬1,870元、3萬2,000元、4,600元、2,000元
    ，足以生損害於全體繼承人及八德區農會、土地銀行對於提
    款業務及帳戶管理之正確性。㈡被告趙國棟、趙邱秀霞、黃
    趙秀媚、趙美純、趙月嬌5人共同基於行使偽造私文書之犯
    意，推由被告趙邱秀霞於如附表編號5所示之時間、地點，
    冒用趙謝玉英名義填具取款憑條，並以不詳方式取得趙謝玉
    英印章盜蓋於其上，而偽造表示係趙謝玉英本人同意或授權
    提款之私文書，並持以交付不知趙謝玉英業已死亡之八德區
    農會承辦人員行使之，自趙謝玉英所有之上開八德區農會帳
    戶提領如附表一編號5號所示存款11萬6,500元，足以生損害
    於全體繼承人及八德區農會對於提款業務及帳戶管理之正確
    性。因認被告黃趙秀媚就犯罪事實㈠所為係犯刑法216條、
    第210條之行使偽造私文書罪嫌；被告黃趙秀媚、趙國棟、
    趙邱秀霞、趙美純、趙月嬌就犯罪事實㈡所為，均係犯刑法
    216條、第210條之行使偽造私文書罪嫌等語。
二、按犯罪事實應依證據認定之，無證據不得認定犯罪事實。不
    能證明被告犯罪者，應諭知無罪之判決，刑事訴訟法第154
    條第2項、第301條第1項分別定有明文。又認定不利於被告
    之事實，須依積極證據，苟積極證據不足為不利於被告事實
    之認定時，即應為有利於被告之認定，更不必有何有利之證
    據。再犯罪事實之認定，應憑真實之證據，倘證據是否真實
    尚欠明確，自難以擬制推測之方式，為其判斷之基礎。刑事
    訴訟上證明之資料，無論為直接或間接證據，均須達於通常
    一般之人均不致有所懷疑，而得確信其為真實之程度，始得
    據為有罪之認定，若其關於被告是否犯罪之證明未能達此程
    度，而有合理懷疑之存在，致使無從形成有罪之確信，根據
    「罪證有疑，利於被告」之證據法則，即不得遽為不利被告
    之認定（最高法院30年上字第816號、53年臺上字第656號、
    76年臺上字第4986號判例意旨參照）。
三、公訴意旨認被告黃趙秀媚就犯罪事實㈠所為係犯刑法216條
    、第210條之行使偽造私文書犯行；被告黃趙秀媚、趙國棟
    、趙邱秀霞、趙美純、趙月嬌就犯罪事實㈡所為，均係犯刑
    法216條、第210條之行使偽造私文書犯行，無非係以被告五
    人於偵訊時之供述、八德區農會103年5月16日取款憑條1紙
    、八德區農會帳戶交易明細表、郵局00000000000000號帳戶
    交易明細表、臺灣土地銀行桃園分行109年5月18日桃園字第
    1090002057號函及所附存摺類取款憑條、趙金益土地銀行帳
    戶交易明細表、八德區農會108年5月23日取款憑條、趙謝玉
    英八德區農會帳戶交易明細表等證據為其主論據，訊據被告
    五人均就上開客觀事實坦認在卷，然皆堅詞否認有何行使偽
    造私文書犯行，辯稱其等並無行使偽造私文書之主觀犯意等
    情，經查：
 ㈠ 被告黃趙秀媚、趙國棟、趙美純、趙月嬌與趙欲成（已於110
    年2月18日歿）均為趙金益與趙謝玉英之子女，被告趙邱秀
    霞為被告趙國棟之妻。被告黃趙秀媚與趙謝玉英（已歿）於
    如附表編號1、2、3、4所示時間、地點，經趙謝玉英指示被
    告黃趙秀媚，以趙金益名義填具取款憑條之日期、帳號及國
    字金額，復交趙謝玉英持其先前保管之趙金益印章蓋於其上
    ，而表示係趙金益本人同意或授權提款之該私文書，並持以
    交付八德區農會、土地銀行承辦人員行使之，自趙金益所有
    之上開八德區農會、中華郵政、土地銀行帳戶，提領如附表
    編號1、2、3、4號所示之存款2萬1,870元、3萬2,000元、4,
    600元、2,000元。復被告趙國棟、趙邱秀霞、黃趙秀媚、趙
    美純、趙月嬌於趙謝玉英過世後，推由被告趙邱秀霞於如附
    表編號5所示之時間、地點，以趙謝玉英名義填具取款憑條
    ，並由趙謝玉英印章盜蓋於其上，而表示係趙謝玉英本人同
    意或授權提款之私文書，並持以交付八德區農會承辦人員行
    使，自趙謝玉英所有之上開八德區農會帳戶提領如附表一編
    號5號所示存款11萬6,500元等事實，為被告五人於偵訊、本
    院準備程序及審理時所自承在卷，並有八德區農會103年5月
    16日取款憑條、八德區農會帳戶交易明細表、郵局00000000
    000000號帳戶交易明細表、臺灣土地銀行桃園分行109年5月
    18日桃園字第1090002057號函及所附存摺類取款憑條、趙金
    益土地銀行帳戶交易明細表、八德區農會108年5月23日取款
    憑條、趙謝玉英八德區農會帳戶交易明細表在卷可查，此等
    事實雖可認定，然被告五人是否係基於行使偽造私文書之犯
    意聯絡為該等行為，仍須有積極證據始能認定。
 ㈡ 我國已邁入高齡化社會，父母隨著年老體衰，逐漸難以或無
    法自理生活，委由陪伴照料之子女代為管理財務及交代後事
    如何處理，甚為常見。而依民法第6條：「人之權利能力，
    始於出生，終於死亡。」，及第550條：「委任契約，因當
    事人一方死亡、破產或喪失行為能力而消滅。但契約另有訂
    定或因委任事務之性質不能消滅者，不在此限。」規定，人
    之權利義務因死亡而開始繼承，由繼承人承受，關於遺產之
    法律行為，自當由繼承人為之。被繼承人生前委任之代理人
    ，依其反面解釋，倘屬民法第550條但書所規定「因委任事
    務之性質不能消滅」之委任關係，即不因被繼承人死亡而當
    然全部歸於消滅。此亦與民法第1148條第1項但書規定，權
    利、義務專屬於被繼承人本身者，不在繼承開始時遺產之繼
    承範圍相呼應。而人的死後事務之處理，除遺產外，尚涉及
    遺體處理、喪葬儀式、祭祀方法等對死者有重大意義的「身
    後事」，而此等「死者為大」的「交代後事」，性質上即屬
    於民法第550條但書所規定「因委任事務之性質不能消滅」
    之委任關係。然為避免牴觸遺囑或侵害繼承人之繼承權，死
    後事務的委任關係仍持續存在之例外情形，自應限於處理對
    死者有重大意義的事項，以調和死者與生者間的利益平衡，
    俾契合國民感情及上開民法第550條但書、第1148條第1項但
    書之規範旨趣。至何謂不因被繼承人死亡而消滅之委任關係
    ？以及所代為處理行為有無逾越原授權範圍或已濫用而侵害
    其他繼承人或交易第三人？仍應綜合歸納、整體觀察，依經
    驗法則衡情度理，客觀判斷為適足評價尚難遽認皆當然有偽
    造文書犯罪構成要件之故意與意圖（最高法院110年度臺上
    字第3566號判決意旨參照）。
　⒈被告黃趙秀媚於檢察事務官詢問、偵訊、本院準備程序及審
    理時均供稱：我父親趙金益生前時常跟我們姊妹提到過他如
    果過世，剩下的錢要給我母親趙謝玉英養老，我父親的存摺
    和印章都在我母親那邊，因為我母親不識字，父親過世後，
    如附表編號1至4之款項，都是我母親要求我陪同她到銀行將
    父親帳戶內的款項領出，是基於我母親的意思去提領，領款
    後存摺、印章及錢全部都交給我母親，我沒有私留，這件事
    是由我母親決定，而我父親過世後花了100多萬元的喪葬費
    ，是由我母親支付等語（見他字卷第276頁、偵續字卷第142
    至144、271至273頁、審訴字卷第112、114至115頁、訴字卷
    第101、117至118頁），核與證人即趙金益之女趙美純於偵
    訊及本院審理時證稱：我父親趙金益有交待他的錢要留給我
    母親趙謝玉英，他過世後黃趙秀媚提領的這些款項都是我母
    親主導，而我父親的後事是由趙姓堂兄協助辦理的，但錢是
    我母親拿出來的，不夠的話再由我們支付等語（見偵續字卷
    第273頁、訴字卷第118至119頁）大致相符，堪信趙金益生
    前確實有委任趙謝玉英提領款項支付各項開銷，而被告黃趙
    秀媚復受趙謝玉英之指示協助領款，酌以本案被告黃趙秀媚
    父母親結婚多年，其父親趙金益生前既將如附表編號1至4所
    示之帳戶資料交付趙謝玉英，並委託趙謝玉英提領款項支付
    各項開銷，趙謝玉英於趙金益過世後，承其生前託付辦理後
    事，該事務應屬民法第550條但書所規定，因委任事務性質
    不能消滅者，不因趙金益死亡而當然全部歸於消滅，其委託
    即為效力持續至死後之特殊委任關係，復因趙謝玉英不識字
    ，再委託其女兒即被告黃趙秀媚協助其以趙金益之印章用印
    製作取款憑條，為如附表編號1至4之提款行為，難謂被告黃
    趙秀媚以趙金益名義填具取款憑條，並蓋用趙金益印章於其
    上，為無製作權；再卷附財政部北區國稅局桃園分局105年8
    月4日北區國稅桃園營字第1050212139D號函及所附遺產稅核
    定通知書（見他字卷第357至359頁），記載趙金益喪葬費用
    123萬元，顯已逾如附表編號1至4所示被告黃趙秀媚所提領
    之款項，足徵上開被告黃趙秀媚供稱趙金益生前即委託趙謝
    玉英提領款項支付各項開銷，而其係應趙謝玉英之委託而提
    款，趙金益過世後支出100多萬元之喪葬費用，均由趙謝玉
    英所支付等情，應認屬實，實難認被告黃趙秀媚有明知趙謝
    玉英未受委任或逾越授權，而仍代為趙謝玉英填單提款之情
    事，自不應令被告黃趙秀媚承擔行使偽造私文書之罪責。
　⒉被告趙美純於本院準備程序及審理時供證：我母親趙謝玉英
    生病住院時由我們姊妹輪值照顧，我母親有說如果她過世，
    她的後事不要我們大家出錢，她說她農會還有錢，如附表編
    號5所示由趙邱秀霞所提領我母親帳戶的錢，就是用在我母
    親的喪葬費用等語（見審訴字第112、115頁、訴字卷第118
    頁）；被告趙邱秀霞於檢察事務官詢問及本院準備程序時供
    證：如附表編號5所示款項是我去提領的，因為我婆婆趙謝
    玉英過世需要喪葬費用，我用這些錢去辦理婆婆喪葬事宜，
    並有保留喪葬費用收據，我婆婆生前確實有說過她過世後的
    喪葬費用要自己出等語（見他字卷第143頁、審訴字卷第115
    頁）；被告趙月嬌於本院準備程序時供證：我母親趙謝玉英
    生前有交代喪葬費用她自己付，趙邱秀霞提領如附表編號5
    所示之款項就是為了辦理喪事等語（見審訴字卷第112、115
    頁）；被告趙國棟於檢事官詢問、本院準備程序及審理時供
    證：我父母親的錢我都不過問，我母親趙謝玉英生前有交代
    喪葬費她自己付等語（見他字卷第386頁、審訴字第112、11
    5頁、訴字卷第101頁）。再觀被告趙邱秀霞所提出之估價單
    （見他字卷第391至393頁），由白蘭葬儀社實收37萬5,000
    元，項目包含火葬材料費、冰屍費、高級進口玉石骨灰罐、
    禮堂佈置、安靈用品、銀紙、木牌位、晉塔祭品、出殯繳庫
    、訃聞等，核屬辦理喪事所需花費，況該等費用顯已逾如附
    表編號5所示被告趙邱秀霞提領之11萬6,500元，堪認被告五
    人辯稱所提領款項用於處理趙謝玉英後事乙節，有所憑據，
    應以採信。從而，趙謝玉英生前既有囑咐可從其帳戶提領款
    項以支付辦理後事所需費用，則被告趙邱秀霞於趙謝玉英死
    後，因保管帳戶存摺、印章之故，承其婆婆即趙謝玉英生前
    託付，提領款項以支應喪葬費用，該等事務顯為民法第550
    條但書所規定「因委任事務之性質不能消滅」範疇，不因趙
    謝玉英死亡而當然全部歸於消滅，應屬效力持續至死後特殊
    委任關係，難謂被告趙邱秀霞以趙謝玉英名義填具取款憑條
    ，並蓋用趙謝玉英印章於其上，為無製作權。且被告五人主
    觀上既認知有獲得趙謝玉英生前委任，並授權提領款項供趙
    謝玉英喪葬費用使用，而推由被告趙邱秀霞為之，難謂被告
    五人有何行使偽造私文書之主觀犯意。
四、綜上所述，雖然公訴意旨㈠被告黃趙秀媚提領如附表編號1
    至4所示之款項，及被告五人共同提領如附表編號5所示之款
    項時，趙金益、趙謝玉英均已死亡，形式上看來，趙金益、
    趙謝玉英權利能力消滅，生前的存款已成為遺產，歸全體繼
    承人公同共有，任一繼承人不得在未經全體繼承人同意、授
    權情形下，擅自或徒憑部分繼承人之意思予以動支領取。金
    融機構實務上，若知存戶死亡，也會立即進入繼承銷戶程序
    ，不會允許再以死者名義領取存款。但此種種關於「民事法
    」之爭議，與「刑事法」上是否該當偽造文書罪構成要件之
    「犯罪故意」與「主觀認知」之罪責評價，仍屬二事，尚無
    從據此即肯認刑法上罪責成立所應具備之犯罪認識與故意。
    況被告黃趙秀媚承趙金益（趙金益委託趙謝玉英，趙謝玉英
    再委託被告黃趙秀媚）之託、被告五人承趙謝玉英之命，持
    用如附表所示帳戶印章，蓋用、填寫取款憑條，無非是基於
    履行趙金益、趙謝玉英生前已生效，而效力持續至死後的特
    殊委任關係，不能謂無製作權，不成立偽造文書罪，持之取
    款更不構成行使偽造私文書罪。經本院審理後，綜合前述證
    據整體觀察，依經驗法則衡情度理，客觀判斷為適足評價，
    並不認為有行使偽造文書犯罪構成要件之故意。據上，被告
    五人之辯解可以採信，其等所為均為履行趙金益、趙謝玉英
    之委任，且該等義務，並不因趙金益、趙謝玉英死亡而當然
    消滅，被告五人所領款項用途亦皆符合趙金益、趙謝玉英之
    委任意旨，並不構成公訴人所指犯罪。從而，公訴人所舉之
    證據與所指出之證明方法尚未足使本院確信被告五人犯罪，
    應為被告五人無罪之諭知。
據上論斷，應依刑事訴訟法第301條第1項，判決如主文。
本案經檢察官林暐勛提起公訴，檢察官蔡宜均到庭執行職務。
中　　華　　民　　國　　111 　年　　6 　　月　　23　　日
　　　　　　　　　刑事第五庭　審判長法　官　呂世文
　　　　　　　　　　　　　　　　　　法　官　曾淑君
　　　　　　　　　　　　　　　　　　法　官　陳郁融
以上正本證明與原本無異。
如不服本判決應於收受判決後20日內向本院提出上訴書狀，並應
敘述具體理由。其未敘述上訴理由者，應於上訴期間屆滿後20日
內向本院補提理由書(均須按他造當事人之人數附繕本)「切勿逕
送上級法院」。 
     　　　　　　　　　　　　　　　 書記官　許哲維
中　　華　　民　　國　　111 　年　　6 　　月　　23　　日
附表：
編號 時間（民國） 被冒領人 帳戶 金額（新臺幣） 1 103/5/16 趙金益 八德區農會帳號000000000號帳戶 2萬1,870元 2 103/5/26 趙金益 郵局帳號00000000000000號帳戶 3萬2,000元 3 103/5/26 趙金益 土地銀行帳號000000000000號帳戶 4,600元 4 103/7/24 趙金益  2,000元 5 108/5/23 趙謝玉英 八德區農會帳號00000000000000號帳戶 11萬6,500元